最高法院刑事判決　　　　　　　　　　　　　　　八十七年度台上字第四四九○號
　　上　訴　人　甲○○
右上訴人因偽證案件，不服台灣高等法院中華民國八十六年一月三十日第二審更審判
決（八十四年度上更(一)字第一○一七號，起訴案號：台灣台北地方法院檢察署八十三
年度偵字第五三八六號），提起上訴，本院判決如左：
    主  文
原判決撤銷，發回台灣高等法院。
    理  由
本件原判決認定上訴人甲○○係台北市○○路○段二一三號十六樓龍漢建設股份有限
公司（以下簡稱龍漢公司）之股東兼業務經理，負責公司對外之業務，明知於民國八
十一年間龍漢公司與坐落台北市○○區○○段二小段第四○一、四○九號兩筆土地之
地主陳國師、陳國勳兄弟所簽訂之合建契約中，有關合建保證金之約定，因陳氏兄弟
擬於提供土地合建時另行購屋居住，需大筆購屋資金，希望能由建商提供此合建保證
金充作購屋資金，且此筆合建保證金須俟合建房屋完成後，地主始有能力以所分得房
屋向銀行貸款返還，無法如一般合建慣例按合建房屋工程進度分期攤還，而龍漢公司
資金不多，乃雙方協議由陳氏兄弟以擬提供合建之土地及地上房屋為抵押，各向銀行
貸款新台幣（下同）一千一百二十萬元（向台北區中小企業銀行設定二千萬元本金最
高限額抵押權），此筆貸款之利息則由龍漢公司負責支付，以代替合建保證金之支付
，俟合建房屋完成後，再由陳氏兄弟以其所分得房屋直接向銀行辦理轉貸手續，接續
付息，龍漢公司無庸另行給付陳氏兄弟合建保證金；又因龍漢公司未實際支付保證金
，為保障地主陳氏兄弟，乃由龍漢公司另行簽發到期日為八十三年十二月三十日，面
額各為一千一百二十萬元本票交陳氏兄弟，作為合建保證之用。詎其竟於八十三年一
月十四日下午四時許，在台灣台北地方法院執行審判該院八十二年度重訴字第七七號
龍漢公司與陳國師、陳國勳兄弟間請求給付違約金民事訴訟中，於該院第二十五法庭
開庭時，供前具結，就與案情有重要關係之事項，故意為：「因附近畸零地沒有談妥
，而我們希望他們簽約，我們一時沒有現金，希望能延緩給付保證金，交換條件，他
們去買房子，我們補貼利息（向銀行借），補償延緩給付保證金，我們有開一張一千
多萬的本票」、「被告必須償還系爭房地向銀行設定，向銀行借的錢，才能興建房子
」、「支付銀行貸款的錢，不是保證金」、「本票是八十三年底的日期，是地主給我
們最後的期限，一定要談妥塗銷土地的設定。」、「保證金最後八十三年底給」、「
故給補償金不算保證金」、「給付保證金的意思是拿土地去借的錢，必須以保證金還
貸款，才能拆房子興建」等不實之陳述等情，因而撤銷第一審判決，改判仍論處上訴
人於執行審判之公署審判時，為證人，於案情有重要關係之事項，供前具結，而為虛
偽陳述之罪刑，固非無見。
惟查：(一)、科刑判決所認定之事實，與所採用之證據不相適合者，即屬證據上之理由
矛盾。本件地主陳國師、陳國勳兄弟，係以提供合建之共有坐落台北市○○區○○段
二小段四○一、四○九號兩筆土地及其上建物共同向台北區中小企業銀行設定二千萬
元之本金最高限額抵押權，有其土地登記謄本及建物登記謄本可稽（見原審八十三年
度上訴字第七四○七號卷第九五至一○六頁）。原判決竟謂陳國師、陳國勳係以上開
土地及地上房屋各向銀行貸款一千一百二十萬元（共二千二百四十萬元）云云，其此
部分認定之事實與卷證資料及一般經驗法則不盡相符合，此業經本院前次發回時予以
指明，原審更審時仍未加調查釐清，僅於事實欄所載「各向銀行貸款一千一百二十萬
元」之後加註（向台北區中小企業銀行設定二千萬元本金最高限額抵押權）等語，復
未說明其憑以認定之理由，其審理猶有未盡，瑕疵依然存在。(二)、有罪之判決書，對
被告有利之證據不採納者，應說明其理由，為刑事訴訟法第三百十條第二款所明定。
故有罪判決書對於被告有利之證據，如不加採納，必須說明其不予採納之理由，否則
即難謂無判決不備理由之違誤。是事實審法院應於審判期日就被告否認犯罪所為有利
之辯解事項與證據，予以調查，而於有罪判決理由內詳加論列，否則率行判決，即屬
於法有違。上訴人辯稱：依證人即台北區中小企銀永和分行襄理許正春於龍漢公司訴
請陳國師兄弟給付違約金民事案件第一審審理時所證述「土地進行興建而須拆除房屋
前，應先還清銀行貸款」，則伊所證稱「被告（指陳國師兄弟）必須償還系爭房地向
銀行設定，向銀行借的錢，才能興建房子」等語，並無虛偽（見原審八十三年度上訴
字第七四○七號卷第八八頁），而證人許正春有為如上之證述（見台灣台北地方法院
八十二年度重訴字第九七七號給付違約金民事案影印卷第五七、五八頁）。參以前開
兩筆土地之登記謄本及建物登記謄本之記載，地主陳國師、陳國勳確以該兩筆土地及
其上建物共同向台北區中小企業銀行設定二千萬元之本金最高限額抵押權，依一般生
活經驗，以土地及其上之建築物為銀行設定抵押權借貸金錢，在未徵得抵押權人同意
，當不得將抵押之建物予以拆除，否則無異減損抵押權人之擔保，而對於抵押權人構
成違約，此於身為建設公司負責人之告發人邱志宏能否謂全然無知？尚有可疑。是前
開上訴人之辯解及證人有利於上訴人之證述，能否謂違背經驗法則而無可採，非無研
求之餘地。原判決未予剖析明白，即以證人許正春證稱拆屋前定要還清欠款，係就銀
行保障債權之立場而言，認不足採，尚嫌速斷並有理由不備之違誤。又上訴人於原審
辯稱：「（保證金）在要把地上物拆建時才付，原不只要蓋他們（指陳國師兄弟）二
家，他們只是第一個簽約，我們跟地主說還要談隔壁的地，可能時間蠻長的，地主說
最長給你二年時間，要求公司開二張本票作為擔保，公司幫他們付銀行貸款利息，等
二年房子要拆建時，我們付本票金額給他們還銀行貸款。」等語，證人陳國師亦為相
同之證述（見原審八十四年度上更(一)字第一○一七號卷第七六頁正面、第八七頁背面
、第八八頁），如果無訛，參酌龍漢公司係為與隔壁鄰地地主商議一併合建之事，需
較長之時間，如與陳國師兄弟簽約時，即交付保證金，則除每月仍須負擔該保證金之
利息外，尚須凍結公司之大筆資金，對於公司之財務負擔更加沉重，如上訴人有關前
開保證金之陳述為真實，對於龍漢公司似非全然不利，原審對於上訴人前開有利之辯
解，未予調查釐清，復未說明何以不足採之理由，即以如上訴人所稱須至八十三年底
始能支付保證金蓋屋，則龍漢公司自簽約時起至八十三年十二月，每月須繳付貸款利
息二十萬元，在資金不足情況下，應不至作此投資云云，認係以貸款之利息，由龍漢
公司負責支付，以代替合建保證金之支付，而為上訴人不利之判決，亦有可議。(三)、
龍漢公司確有簽發面額一千一百二十萬元之本票予地主，為該公司負責人邱志宏所不
否認，並有本票影本在卷可按（見偵查卷第一二五頁）。另地主陳國勳及具領人林碧
玉書立之收據（見偵查卷第一三二頁），左上角有邱志宏自承為其書寫之「茲收到陳
國勳先生、林碧玉女士簽具之正本如右、此項保證金，實為合建補償金無誤，此具」
等字（見偵查卷第一三二、一四六頁反面），如果無訛，則上訴人於右開民事案件中
所證稱「我們（指龍漢公司）有開一張一千多萬的本票」及「故給補償金不算保證金
」之陳述部分，是否為不實﹖並非無疑。原審更審時仍未加調查勾稽，遽謂上訴人該
部分之證言不實云云，亦嫌速斷。上訴意旨指摘原判決不當，尚非全無理由，應認仍
有撤銷發回更審之原因。
據上論結，應依刑事訴訟法第三百九十七條、第四百零一條，判決如主文。
中      華      民      國    八十七    年     十二     月    三十一    日
                              最高法院刑事第六庭
                                  審判長法官  董  明  霈
                                        法官  丁  錦  清
                                        法官  賴  忠  星
                                        法官  林  茂  雄
                                        法官  王  居  財
      右正本證明與原本無異
                                              書  記  官
中      華      民      國    八十八    年      一      月      七      日
